【裁判字號】    89,上更(一),95
【裁判日期】    890627
【裁判案由】    懲治盜匪條例等
【裁判全文】
臺灣高等法院臺中分院刑事判決                  八十九年度上更(一)字第九五號
    上  訴  人
    即  被  告  戊○○
                辛○○
    共      同
    指定辯護人  本院公設辯護人  乙○○
右上訴人因懲治盜匪條例案件，不服台灣彰化地方法院八十八年度訴字第八五號中華
民國八十八年四月二十九日第一審判決（起訴案號：台灣彰化地方法院檢察署八十七
年度偵字第一○八二○號），提起上訴，本院判決後，經最高法院發回更審，本院判
決如左：
    主  文
原判決撤銷。
戊○○共同意圖為自己不法所有，以脅迫致使不能抗拒，而取他人之物，處有期徒刑
捌年，扣案制式九○手槍一把（含彈匣一個）沒收。
辛○○未經許可，持有手槍，累犯，處有期徒刑壹年陸月，制式九○手槍壹把（含彈
匣壹個）沒收；又共同意圖為自己不法所有，以脅迫致使不能抗拒，而取他人之物，
累犯，處有期徒刑捌年陸月。應執行有期徒刑玖年，制式九○手槍壹把（含彈匣壹個
）沒收。
    事  實
一、辛○○曾於民國（以下同）八十二年間，因賭博案件，經臺灣臺中地方法院判處
    有期徒刑五月確定，於八十三年七月二十九日易科罰金執行完畢，戊○○曾於八
    十一年間，因盜匪案件，經本院判處有期徒刑八年，褫奪公權五年確定，仍於假
    釋期間，二人均不知悔改。
二、辛○○基於防身目的，在八十五年年底某日，在新竹縣南寮漁港附近，向綽號「
    阿龍」之不詳姓名男子以新臺幣（下同）二十一萬元代價購買西班牙ＳＴＡＲ廠
    製三○ＰＫ型制式九○手槍一把及子彈拾顆（手槍二十萬元，子彈一萬元，於購
    買時，辛○○及阿龍並曾各試射一顆子彈）後，將槍彈攜至苗栗縣卓蘭鎮某工寮
    旁放置，而未經許可，無故持有之。
三、嗣於八十七年十一月二十六日夜晚九時三十分許，辛○○另行起意，與戊○○共
    同意圖為其等不法所有，持前揭手槍及子彈，由辛○○騎乘事先即以不透明膠布
    貼住車牌號碼之車號ＮＰＥ八八六號機車，搭載戊○○，一起前往彰化縣員林鎮
    ○○路一四二號己○○住處，二人均頭戴安全帽，進入該屋後（無故侵入住宅部
    分未據告訴），由辛○○取出上開已裝填十顆子彈之手槍，指著正在該處玩麻將
    之己○○、壬○○、丙○○、庚○○，並喝令己○○等人交出財物，而共同以脅
    迫方式致使不能抗拒，己○○拿出新台幣（下同）八千元，壬○○拿出一千元，
    丙○○拿出六千元，庚○○拿出五千一百元，共貳萬零一百元置於桌上，戊○○
    將錢拿走放進口袋，惟因辛○○所持手槍彈匣不慎掉落地上，己○○等四人見狀
    ，乃合力將辛○○、戊○○制伏，並自戊○○口袋中取回被搶之金錢，經報警處
    理，扣得前揭手槍及子彈十顆。
四、案經彰化縣警察局員林分局移送臺灣彰化地方法院檢察署檢察官偵查起訴。
    理  由
一、訊據上訴人即被告（以下稱被告）辛○○及戊○○對於右開時日由辛○○騎乘事
    先即以不透明膠布貼住車牌號碼之車號ＮＰＥ八八六號機車，搭載戊○○，至彰
    化縣員林鎮○○路一四二號己○○住處，頭戴安全帽，進入該屋後（無故侵入住
    宅部分未據告訴），由辛○○取出上開已裝填十顆子彈之手槍一節，均不諱言，
    但均否認係至該處強劫，被告辛○○辯稱：該槍係張秋榮埋在其住處菜園內，由
    伊於八十七年十一月二十五日自己去挖出來的，並非係於八十五年年底某日，在
    新竹縣南寮漁港附近，向綽號「阿龍」之不詳姓名男子以二十一萬元代價購買；
    而至己○○住處，係受名叫「洪進祿」之男子委託，至該處索討賭資，並非要強
    劫云云；而被告戊○○則辯稱：被告辛○○告訴伊要至該處找朋友，其進入後，
    始知要處理賭資，伊不知被告辛○○有攜帶槍枝，亦未脅迫己○○等人交出財物
    云云。
二、經查被告辛○○持有上開手槍及子彈，係於八十五年年底某日，在新竹縣南寮漁
    港附近，向綽號「阿龍」之不詳姓名男子以二十一萬元代價購買等事實，已據被
    告辛○○於原審時坦承不諱，且被告辛○○於原審八十八年七月十四日調查時，
    亦供承係向「阿龍」所購買等語。雖被告辛○○其後改稱：上開手槍，係於八十
    七年底在張秋榮住處，由伊自行挖出云云，並舉證人即張秋榮之弟丁○○為證。
    然經原審隔離訊問被告辛○○及丁○○二人，雖丁○○對於在八十七年底某日晚
    上見到被告辛○○至其住處附近，亦附和被告辛○○之說詞，然證人丁○○並未
    能證明當時被告辛○○即係在該處挖槍，且被告辛○○稱：當時有向丁○○說向
    丁○○之哥哥借東西，幾天就還云云，但證人丁○○則證稱：不知被告辛○○當
    時在作何事云云，其二人所供已不盡相符，且證人丁○○所證亦不能證明當時見
    到被告辛○○在其住處附近，係在挖本件之槍、彈。又苟如證人丁○○所證，被
    告辛○○確有於半夜至其住處旁挖東西，再依丁○○所證，伊與被告辛○○並不
    熟，衡情丁○○忽見被告辛○○於半夜在其住處附近，又不知被告辛○○在作何
    事，依理應加以詢問清楚，然證人丁○○卻稱不知被告辛○○當時作何事，即自
    行回家，顯有不合經驗法則之處。再按，衡情苟被告辛○○因知張秋榮有槍，而
    想借，亦應向張秋榮借，縱當時張秋榮已死亡，亦應向其家人借，方合事理，應
    無由被告辛○○逕行去挖取之理。況擁有槍枝係違法行為，一般人藏放槍枝，應
    為隱密之事，被告辛○○稱張秋榮埋槍時，伊有看到，亦不合情理。是被告辛○○於本院審理時，中途改稱槍是向張秋榮所借一節，尚與事證及經驗法則不合，
    應認證人丁○○係事後與被告辛○○串證後所為迴護之詞，難以採信，本件被告
    辛○○持有上開槍彈之事實，應以被告辛○○在原審之初供為可採。而上開扣案
    之槍枝係西班牙ＳＴＡＲ廠製三○ＰＫ型制式口徑九○厘米半自動手槍，槍管內
    具陸條右旋來復線，機械性能良好，有殺傷力，而子彈係制式口徑九○厘米手槍
    子彈，具殺傷力，有內政部警政署刑事警察局八十八年十二月七日刑鑑字第九二
    九五五號鑑驗通知書附卷可參。被告辛○○上開關於非法持有槍、彈部分所辯，
    應係事後卸責飾詞，要不足採，被告辛○○此部分犯行，已堪認定。
三、又查被告戊○○、辛○○二人上開強盜犯行，已據被害人己○○、壬○○、丙○○、庚○○已於警訊及偵訊分別指證稱：「當時我在家中，鐵門只拉下一半，離
    地面約一公尺，搶嫌二人由此侵入屋內，戊○○在前面喝令我們將錢拿出來，鄭
    環（賢）則右手持槍站在後面」、「在打麻將，忽然有二人進到屋內，其中一人
    拿手槍，二人都說要搶劫，要我們將錢拿出來」、「由辛○○手持西班牙製手槍
    子彈十發，戊○○叫我們四人將錢拿出來，戊○○就從桌上小抽屜全部將錢取出
    來」、「忽然有二人戴安全帽，一人持一把制式手槍侵入，出言說錢拿出來，另
    一嫌犯則摸我口袋，取出我的新台幣伍仟壹佰元」、「他們進屋後，戊○○叫我
    們把錢拿出來」、「他拿槍指著我的頭，距離約一、二十公分」、「是戊○○叫
    我們把錢拿出來」、「他（辛○○）一進門就亮出槍，槍口對著我們」等語，有
    警訊及偵訊筆錄可稽。被害人己○○於警訊時指稱：....口說搶劫，這個人便說
    叫大家把身上的錢拿出來，我們將全部身上的錢拿出來放在桌上，他們拿到錢之
    後想要逃走時，：：：我們便合力將二人制伏之後，將該二人所搶去的錢再拿回
    來。又稱：當歹徒侵入喝令我們將錢拿出來時，我拿出約八千元，壬○○約一千
    元，丙○○約六千元，庚○○約五千一百元，至於桌上，由戊○○將錢拿走，放
    進口袋，在我們制伏貳嫌時才將錢拿出來。被害人壬○○於警訊時亦稱：二人都
    說要搶劫，要我們將錢拿出來，戊○○就負責將桌上貳萬多元搶走之後，欲逃走
    ，經我們四人將其貳人制伏。被害人丙○○於警訊時亦稱：戊○○就從桌上四個
    小抽屜全部將錢取出放入右邊口袋內。被害人庚○○於警訊時亦稱：戊○○摸我
    口袋取出我的五千一百元。被害人己○○及丙○○於偵查中稱：是戊○○叫我們
    把錢拿出來，我們拿出約貳萬元，然後他把錢放進口袋。被害人庚○○及壬○○
    於偵查中亦陳稱：我們共拿出貳萬元左右等語（見警訊卷及偵查卷第四十頁、四
    十一頁）。足證被告搶劫已達既遂。且經被告二人坦承於前揭時日，共同騎乘事
    先即以不透明膠帶黏貼之機車，前往己○○住處，且於進入己○○住處時，被告
    二人均頭戴安全帽等事實，均不諱言，有被告二人之偵訊及審判筆錄，及被告當
    時所騎之機車照片在卷可稽。本件被告二人當時如係找朋友，於入屋前，依常情
    即應將安全帽脫下放置機車上或他處，焉有戴安全帽進入屋內找朋友之理；此外
    ，苟被告二人如無遂行不法犯行意圖，又焉須事先黏貼掩蓋車牌之理。雖被告辯
    稱：係受「洪進祿」之委託至該處索討賭債云云，然被害人己○○並不認識洪進
    祿，亦無向洪進祿詐賭情事，已據己○○於警訊及原審時證述屬實，然被告二人
    於原審至本院前審審理時均無法找到「洪進祿」，又於本院審理時推稱「洪進祿
    」住員林，現人在大陸云云，經本院函請彰化縣警察局調全縣洪進祿之口卡，然
    僅一位住於該縣伸港鄉，被告辛○○亦供稱此人非其所指之洪進祿，並經內政部
    警政署入出境管理局函敘：本局無洪進祿彰化縣員林鎮人出入境有關資料（見本
    院上更一卷第四十八頁、五十頁），被告既無法提出「洪進祿」確實之個人資料
    ，以供本院調查，衡情被告辛○○受「洪進祿」之託，當知「洪進祿」之聯絡方
    法，按被告辛○○既不知聯絡方法，索還賭資後，又如何交付洪進祿，且被告辛○○就其二人至上開地點作何事時，稱：阿祿說他在那邊賭博，被詐賭，我們去
    檢查麻將牌是否有被動手腳，我們用藥水試，結果沒有云云。此與被告戊○○於
    檢察官偵查時所提出之自白書中所稱：「：：一到美玲家中，被告及友人辛○○
    大聲說不要再給美玲開賭場了收起來。被告也聽到美玲說我認識你（指辛○○）
    隨後即看見辛○○與美玲大聲吵起來，旁邊也有人在打麻將，不料裡面衝出一人
    則拿不明利刃向被告頭部砍殺一刀」等語，二人所供當時之情形顯不相符。被告
    二人所辯，顯有相互矛盾之處，被告等所辯顯均係畏罪飾卸之詞，不足採信。又
    按依常情，一般人被以槍枝指向，除心生畏懼外，必不敢妄自擅動，以免遭人射
    擊，被害人己○○等人遭被告等以槍枝指向，自已達不能抗拒之程度，是本案事
    證已至為明確，被告二人等犯行均堪認定。
四、經查被告辛○○於八十五年間購買前揭之手槍及子彈，目的是因從事土木工程，
    要防止歹徒圍事以保護自己，業據被告辛○○於偵訊及原審時供明，伊既早於八
    十五年間，即基於防身目的購得槍彈，並非為犯本件之強盜罪始持有上開槍彈，
    自係另行起意持槍犯盜匪罪，所犯共同盜匪罪及持有手槍罪，應分論併罰（參考
    最高法院二十六年滬上字第一八號判例，及七十七年台上字第二七九七號判決）
    ，被告辛○○於八十五年間非法持有手槍、子彈罪，既與盜匪罪應分論併罰，則
    其非法持有槍彈罪即應認定係八十五年間所犯，惟其行為後，槍砲彈藥刀械管制
    條例於八十六年十一月二十四日修正公布，同年月二十六日生效，比較新舊法之
    輕重，以舊法對被告辛○○有利，自應適用舊法，辛○○於八十五年間持有手槍
    、子彈，核係犯修正前槍砲彈藥刀械管制條例第七條第四項、第十一條第三項之
    罪，其係一行為觸犯前揭二罪，應依想像競合犯，從一重以第七條第四項一罪論
    科。被告辛○○、戊○○二人於八十七年十一月二十六日持有手槍、子彈，搶
    己○○等人財物，核被告辛○○係犯懲治盜匪條例第五條第一項第一款之盜匪罪
    （其所犯非法槍彈罪前已明，與盜匪罪應分論併罰），被告戊○○係犯修正後
    槍砲彈藥刀械管制條例第七條第四項之未經許可持有手槍罪，及同條例第十二條
    第四項之未經許可持有子彈罪，暨懲治盜匪條例第五條第一項第一款之盜匪既遂
    罪，被告等就盜匪犯行，有共同犯罪之犯意聯絡與行為分擔，為共同正犯。又被
    告戊○○所犯未經許可持有手槍罪與未經許可持有子彈罪係以一行為所犯，屬想
    像競合犯，應從一重以未經許可持有手槍罪處斷。又其所犯未經許可持有手槍罪
    與共同盜匪罪間，具有方法結果之關係，為牽連犯，應從一重以共同盜匪一罪論
    科，末查被告辛○○曾於八十二年間，因賭博案件，經臺灣臺中地方法院判處有
    期徒刑五月確定，於八十三年七月二十九日執行完畢，此有臺灣彰化地方法院檢
    察署刑案資料查註紀錄表及本院全國前案紀錄表各一紙在卷可稽，茲於五年以內
    再犯有期徒刑以上之本罪，為累犯，應依法加重其刑，原審對被告辛○○、戊○○論罪科刑，固非無見，惟本件被告等所犯為盜匪既遂罪，前已明，原審認定
    屬盜匪未遂罪即有未當，且被告戊○○所犯槍砲彈藥刀械管制條例，但主文於戊○○論罪後，對違禁物手槍未諭知沒收，亦有不當，又被告辛○○係於八十五年
    間犯槍砲彈藥刀械管制條例罪，原審判決未比較新舊法，逕適用新法亦有未洽，
    被告戊○○、辛○○二人上訴，仍執前詞否認盜匪犯行云云，上訴雖無理由，然
    原審判決既有前揭可議，應由本院將原審判決撤銷改判。爰審酌被告二人之素行
    ，犯罪動機，對社會之危害，犯後狡辯犯行等一切情狀，分別量處戊○○有期徒
    刑捌年，被告辛○○有期徒刑捌年陸月，又被告辛○○未經許可持有手槍罪部分
    ，處有期徒刑壹年陸月，辛○○部分定應執行有期徒刑玖年，扣案制式九○手槍
    一把（含彈匣一個）係違禁物，應依法宣告沒收，至於扣案之子彈於鑑定時均已
    試射完畢，已非屬違禁物，故不必宣告沒收，另被告搶被害人之財物，於被告
    等被制伏後即為被害人取回，亦不必再行宣告沒收，又被告戊○○雖犯槍砲彈藥
    刀械管制條例之罪，然因牽連犯而適用懲治盜匪條例之重罪論科，即無槍砲彈藥
    刀械管制條例第十九條之適用，併此明。
五、又按懲治盜匪條例於四十六年六月五日修正公布刪除第十條施行期間一年及第八
    條依特種刑事案件訴訟條例審理之規定，其原第九條改為第八條、第十一條改為
    第九條。修正前本條例全部內容，既曾經立法院民刑商法委員會審查，認尚有繼
    續沿用之必要，始改採為新法之全部條文，並重新調整條次，形式上雖是「修正
    」，實質上係明白確認本條例已從臨時性舊法，改制為常態性之刑事特別法，等
    同於制定新法。因此，本條例重新立法之合法性，應不因修正前曾施行期滿始以
    命令展期而有影響，辯護人辯護意旨指懲治盜匪條例已失效，不能適用，尚屬無
    據，附此敘明。
六、據上論斷，應依刑事訴訟法第三百六十九條第一項前段、第三百六十四條、第二
    百九十九條第一項前段，槍砲彈藥刀械管制條例修正前第七條第四項、第十一條
    第三項，修正後第七條第四項、第十二條第四項、懲治盜匪條例第五條第一項第
    一款、第八條，刑法第十一條前段、第二十八條、第五十五條、第四十七條、第
    五十一條第五款、第三十八條第一項第一款，判決如主文。
本案經檢察官甲○○到庭執行職務。
中      華      民      國    八十九     年      六       月    廿七    日
                                  台灣高等法院台中分院刑事第三庭
                                        審判長法  官  方  艤  駐
                                              法  官  廖  柏  基
                                              法  官  劉  連  星
右正本證明與原本無異。
如不服本判決應於收受送達後十日內向本院提出上訴書狀，其未述上訴之理由者並
得於提起上訴後十日內向本院補提理由書（均須按他造當事人之人數附繕本）。
                                              書記官  顏  子  良
中      華      民      國    八十九     年      六       月    廿九    日
附錄：本案論罪科刑法條全文
修正後槍砲彈藥刀械管制條例第七條第四項：
未經許可，無故持有寄藏或意圖販賣而陳列第一項所列槍砲、彈藥者，處五年以上
  有期徒刑，併科新臺幣一千萬元以下罰金。
槍砲彈藥刀械管制條例第十二條第四項：
未經許可，持有、寄藏或意圖販賣而陳列子彈者，處五年以下有期徒刑，併科新臺
  幣三百萬元以下罰金。
修正前槍砲彈藥刀械管制條例
第七條第四項：未經許可，無故持有寄藏或意圖販賣而陳列第一項及第二項所列槍砲
之一者，處一年以上七年以下有期徒刑。
槍砲彈藥刀械管制條例第十一條第三項：未經許可無故持有寄藏或意圖販賣而陳列彈
藥者，處三年以下有期徒刑。
懲治盜匪條例第五條：
有左列行為之一者，處無期徒刑或七年以上有期徒刑：
一、意圖為自己或第三人不法之所有，以強暴、脅迫、藥劑、催眠術或他法，致使不
    能抗拒，而取他人之物或使其交付者。
二、發掘墳墓而盜取殮物者。
三、藏匿或包庇盜匪者。
前項第一款之未遂犯罰之。
預備犯第一項第一款之罪者，處一年以下有期徒刑。
                                                                        Ｃ


司法院資訊處製作；財團法人民間司法改革基金會備份。
